【裁判字號】    95,上易,1068
【裁判日期】    950913
【裁判案由】    詐欺
【裁判全文】
臺灣高等法院臺中分院刑事判決        95年度上易字第1068號
上  訴  人
即  被  告  丙○○
上列上訴人因詐欺案件，不服臺灣臺中地方法院95年度易字第88
6號中華民國95年6月27日第一審判決（起訴案號：臺灣臺中地方
法院檢察署94年度偵字第1179號），提起上訴，本院判決如下：
    主  文
上訴駁回。
    事  實
一、丙○○明知依一般社會生活之通常經驗，要在郵局或金融機
    構開立帳戶並無困難，一般人均係使用自己之帳戶，只有別
    有用心之人才會不使用自己之帳戶，而使用他人帳戶，且已
    能預見提供帳戶予他人使用，可能遭不詳犯罪集團藉以遂行
    詐欺被害人使之將款項匯入該帳戶，並作為犯罪贓款匯進提
    出之用，嗣再提領一空，致使被害人及偵查機關無從追查，
    進而便利實施詐欺之財產犯罪，惟其因缺錢花用，仍不違其
    本意，不顧他人所可能遭害之危險，而基於幫助由不詳真實
    姓名成年男子等人所組成之詐欺集團實施詐欺取財之不確定
    犯意，於民國（下同）94年4月6日，在不詳之處所，以不詳
    之代價，將其於84年6月23日所設立於臺中旱溪郵局帳號000
    00000000000號之存摺、提款卡及密碼（1678），交付予某
    不詳姓名之成年人，而任由他人藉以遂行詐欺取財犯罪，以
    此方式幫助該成年人詐騙他人財物。嗣後該成年人與所屬之
    詐騙集團，即共同基於意圖為自己不法所有之概括犯意聯絡
    ，連續(一)於94年5月16日16時左右）打電話給乙○○，佯稱
    其參加「道富環球投資顧問管理公司」之市場調查活動，於
    1週左右，再電稱告以其抽中3獎新臺幣（下同）135萬，要
    求乙○○先繳納愛心基金，乙○○不疑有它，乃陷於錯誤，
    於94年5月26日匯款7萬元至上開丙○○之郵局帳戶內，另於
    同年月27日15時32分，以加入會員之名義匯款5千元至高雄
    瑞豐郵局00000000000000號郵局帳戶。(二)於94年5月26日上
    午，由自稱「洪巧玲」者打電話予甲○○，佯稱其在臺中「
    台中新世紀科技股份有限公司」活動中中現金獎2獎99萬元
    ，再由自稱「吳少鵬律師」、「陳課長」者要求甲○○先繳
    納法律訴訟費，甲○○不疑有它，乃陷於錯誤，於94年5月
    26日16時5分，持金融卡至高雄縣大樹鄉○○村○○路1號義
    守大學郵局自動櫃員機轉匯6萬2千元至丙○○上開郵局帳戶
    內。(三)於94年5月26日15時30分左右，打電話給丁○○，向
    其佯稱因其參加新科技股份有限公司電腦博覽會抽中2獎99
    萬元獎金，須先繳交手續費，致丁○○陷於錯誤，並依指示
    於94年5月26日16時41分，持金融卡至臺南縣將軍鄉農會自
    動櫃員機轉匯6萬2千元至丙○○上開郵局帳戶內，詐得6萬2
    千元之後，另要求丁○○再匯款8萬元（或4萬元）之保證金
    ，因丁○○發現有異，並未匯款而未能再詐得上開金錢，並
    報警循線查獲上情。乙○○、甲○○亦發見有異而相繼報案
    ，經警循線查獲上情。而上開匯款金額，均於同日即被該詐
    欺集團成員至提款機提領一空，獲取不法利益，從事假中獎
    真詐財之不法行為，丙○○因而幫助該詐欺集團之人等實施
    詐欺取財得逞。
二、案經臺中市警察局第三分局報請臺灣臺中地方法院檢察署檢
    察官偵查起訴。
    理  由
一、上訴人即被告（下稱被告）丙○○經合法傳喚雖未到庭，其
    於原審法院審理中固坦承上開郵局帳戶原係由其使用，且於
    94年4月初開始即未再執持使用等情，惟矢口否認有幫助詐
    欺取財犯行，辯稱：其於94年4月初某日，騎乘其所有車號
    VOS-807號輕機車到統聯客運朝馬站，上臺北找工作，上開
    郵局帳戶之存摺、提款卡等放置在機車之置物箱內，後來其
    於94年12月中回到臺中，才發現上開物品連同機車均失竊云
    云，經查：
  被告自93年7月2日起至94年3月23日止上開郵局帳戶之交易
    紀錄僅有28筆，帳戶內餘額均不到7千元，且超過1千元之存
    款餘額在1星期之內均提領至1百元以下，94年4月初帳戶餘
    額為2元，有中華郵政股份有限公司94年11月16日儲字第094
    0720336號函送被告上開郵局帳戶之客戶歷史交易清單1份在
    卷可憑。另被告於92年7月30日，曾向聯邦商業銀行文心分
    行申請國民現金卡使用，於92年8月1日，向大眾銀行台中分
    行申請MUCH現金卡，於94年4月初均有欠款未清償，有聯邦
    商業銀行文心分行94年11月15日 (94)聯銀文字第0266號函
    、大眾銀行台中分行94年11月17日 (94)臺中發字第347號函
    所附之現金卡申請書及交易明細表各1份在卷可憑。又被告
    於94年5月27日有至臺灣中小企業銀行北三重分行開戶，惟
    開戶至94年11月17日止均未使用，有臺灣中小企業銀行北三
    重分行94年11月17日九四北三重密字第90203號函及所附之
    開戶資料及交易明細表各1紙附卷可憑，再被告於94年4月初
    並無工作，業據被告自承在卷，是以被告在94年4月初經濟
    情況不佳，堪以認定。
  被告於94年4月6日至郵局辦理語音系統，同1日即有他人轉
    入1百元之紀錄，次日有他人轉入1千元並再領取1千元之紀
    錄，於94年4月15日起更有多筆55萬元至2萬元不等之金額之
    進出，有上開郵局之客戶歷史交易清單1紙附卷可憑，衡諸
    辦理語音系統需本人持身分證、存摺、印鑑親自辦理，此為
    眾所週知之事實，而被告之身分證、健保卡均未遺失，業據
    被告自承在卷，亦有臺灣中小企業銀行北三重分行開戶資料
    內附之身分證影本1件附卷可憑，是以上開語音系統係被告
    於94年4月6日親自辦理，可以認定，被告辯稱其沒有辦理語
    音系統云云，不足採信。
  被害人乙○○、丁○○、甲○○於94年5月26日遭詐欺集團
    詐取財物並匯款至被告上開郵局帳戶，業據被害人乙○○、
    丁○○、甲○○於警詢中指訴及被害人丁○○於原審法院審
    理時指訴明確（上開被害人於警詢時陳述之詞，係屬被告以
    外之人於審判外之陳述，依刑事訴訟法第159條第1項規定，
    本不得作為證據，然而當事人〈即被告及公訴人〉於原審及
    本院調查證據時，知有前開情形，而未於言詞辯論終結前聲
    明異議，依同法第159條之5第2項規定，視為經當事人於審
    判程序同意作為證據，本院審酌其上開言詞陳述作成時之情
    況，並無任何不法情事，認為適當，得為證據），另有中國
    信託商業銀行匯款申請書、復華銀行及財團法人農漁會南區
    資訊中心自動付款機存戶交易明細表、郵政國內匯款執據各
    1紙附卷可憑，是以被告於94年4月6日申請語音系統後，他
    人旋即於同日及次日將錢匯入該帳戶，且迄94年5月26日，
    均利用前開帳戶作為詐欺所得之匯款工具，衡諸詐欺集團為
    求順利取得贓款，其所使用之帳戶必係可以進出往來之帳戶
    ，而不致會愚至使用他人失竊之存摺、提款卡，致遭他人發
    現失竊後辦理止付，而無法順利取得存款或贓款。被告辯稱
    前開帳戶係因存摺、提款卡等物一起被竊才被他人利用作為
    詐財之工具云云，顯與常情不符。
  又被告於原審法院審理時供稱上開郵局帳戶其平日均放置在
    機車置物箱內，以便每次提領完畢均刷簿子確認存簿內之餘
    額云云，惟依上開資料顯示，被告上開郵局存摺提領次數不
    多，存款亦甚少，表示該帳戶不常使用，自無必要隨身攜帶
    存摺。再則被告既供稱其到台北是要找工作，則何以不攜帶
    存摺前往，以供薪資撥放？倘無必要攜帶存摺，又何以在94
    年5月27日前往台灣中小企業銀行北三重分行開戶？又上開
    郵局帳戶曾於93年7月5日因委發款項致存款餘額達6千餘元
    ，有上開交易明細1份在卷可憑，何以被告會將有數千元款
    項進出之存摺、提款卡及密碼長期放置於機車置物箱內？末
    按一般機車失竊均會報案，以免機車遭他人作為不法使用之
    工具，惟被告並未報案，業據被告自承在卷，被告上開辯解
    均與常理有違，不足採信。
  綜上，本院認被告丙○○之前開郵局帳戶存摺、提款卡、密
    碼，顯未於94年4月間失竊，再參以被告丙○○於94年4月間
    並無工作，且有負債，又無超過百元之存款，顯然被告丙○○於94年4月6日，有因經濟因素，而將帳戶、提款卡、密碼
    交付他人使用之情事。
二、按刑法上之故意，分為直接故意（確定故意）與間接故意（
    不確定故意），行為人對於構成犯罪之事實，明知並有意使
    其發生者，為直接故意；行為人對於構成犯罪之事實，預見
    其發生而其發生並不違背其本意者，為間接故意。且幫助犯
    之成立，以行為人主觀上認識被幫助者正欲從事犯罪或係正
    在從事犯罪，且該犯罪有既遂之可能，而其行為足以幫助他
    人實現構成要件者，即具有幫助故意，並不以行為人確知被
    幫助者係犯何罪名為必要。次按自政府開放金融業申請設立
    後，金融機構大量增加，使一般人申請存款帳戶極為容易且
    便利。是除非活期存款帳戶使用人欲將帳戶充作犯罪之用，
    否則一般充作正常使用之活期存款帳戶，並無向他人購買之
    必要，此乃一般人皆知之常識。況近來新聞媒體，對於不肖
    犯罪集團常大量收購存款帳戶後，再持以供作犯罪使用，藉
    此逃避檢警查緝之情事，亦多所報導；被告丙○○係有正常
    智力之人，有長期使用帳戶之經驗，對他人購買帳戶或承租
    帳戶，係用於不法之目的，自應有所認識，蓋如非供作犯罪
    出入之帳戶或其他不法目的，應無隱匿自己名義帳戶而拿走
    他人金融帳戶使用之必要。乃被告竟提供其前開郵局帳戶、
    存摺、印章、提款卡等物予不詳之人，其對於上開帳戶將可
    能遭人做為詐欺取財犯行所得財物匯入使用之情形，應有所
    之認知，且可預見其發生。參以上開被告所交付之帳戶，於
    短期間內有多筆大額之款項出入，於當日存款，隨即於當日
    提領一空，存提手續頻繁之情形，有該帳戶交易明細資料可
    按，其顯非一般人正常之存提款使用。另以被害人乙○○、
    丁○○、甲○○等人均係接獲電話始遭詐騙，衡情此類詐騙
    電話不可能僅對少數被害人發送，且該犯罪集團分工精細，
    各成員分別扮演律師、課長等角色，致被害人多次被騙而連
    續多次匯款，以此詐欺方法獲取鉅額犯罪所得之情狀觀之，
    本件詐欺集團成員，顯均係共同連續以意圖為自己不法之所
    有，以詐術使人將本人之物交付無疑，彼等從事假中獎真詐
    財之不法行為，應成立刑法第339條第1項之詐欺取財罪。被
    告提供存款帳戶予該等人實施詐欺取財犯行，幫助彼等遂行
    詐欺犯罪，事證至為明確，其犯行堪以認定，應依法論科。
三、按刑法上之幫助犯，係指以幫助之意思，對於正犯資以助力
    ，而未參與實施犯罪之行為者而言（最高法院49年臺上字第
    77號判例意旨參照）。查被告丙○○既預見將帳戶交予他人
    ，可能供為詐欺犯罪被害人匯款之用，竟提供帳戶、提款卡
    、存摺予他人供詐欺取財匯款之用，雖並未參與詐欺取款之
    行為，然其顯係以幫助之意思，參與詐欺取財構成要件以外
    之行為，為幫助犯，而詐欺集團成員等人嗣後即利用其所交
    付之帳戶，實施詐欺取財犯罪，又不違被告本意，故核被告
    所為，係犯刑法第339 條第1項之幫助詐欺取財罪，並依刑
    法第30條第2項之規定，按詐欺取財罪正犯之刑減輕之（被
    告犯罪後，刑法有關刑法第30條幫助犯規定，已由「幫助他
    人犯罪者，為從犯。雖他人不知幫助之情者，亦同。」、「
    從犯之處罰，得按正犯之刑減輕之。」修正為「幫助他人實
    行犯罪行為者，為幫助犯。雖他人不知幫助之情者，亦同。
    」、「幫助犯之處罰，得按正犯之刑減輕之。」，但此修正
    ，並不影響「幫助犯無獨立性，必以正犯有犯罪行為之存在
    ，始能成立」嚴格從屬形式見解之繼續援用，並不涉及罪刑
    實質內容之變更，而無庸依刑法第2條第1項為新舊法之比較
    適用）。被告所幫助之詐欺正犯所為3次犯行，時間接近，
    手段相似，係基於概括之犯意反覆而為，且觸犯構成要件相
    同之罪名，為連續犯，是被告為連續犯之幫助犯。至上揭詐
    欺集團成員等人，為前開詐欺取財犯行，有犯意聯絡及行為
    分擔，固均為共同正犯，惟幫助犯係從犯，從屬正犯而成立
    ，刑法上既無「共同幫助」之情，當亦無「幫助共同」之可
    言（司法院70廳刑一字第1104號函亦同此見解），附此敘明
    。
四、被告丙○○行為後，中華民國刑法於94年2月2日總統華總一
    義字第09400014901號令修正公布第1～3、5、10、11、15、
    16 、19、25～27、第四章章名、28～31、33～38、40～42
    、46、47、49、51、55、57～59、61～65、67、68、74～80
    、83～90、91-1、93、96、98、99、157、182、220、222、
    225、229-1、231、231-1、296-1、297、315-1、315-2、31
    6、341、343條條文；增訂第40-1、75-1條條文；刪除第56
    、81、94、97、267、322、327、331、340、345、350條條
    文；並自95年7月1日施行。其中刑法第56條關於連續犯之規
    定業已刪除，是被告犯後法律已有變更，而本件被告於舊法
    時期幫助詐欺正犯所為之數次詐欺犯行，依修正施行前刑法
    第56條之規定，為連續犯，應以詐欺論以1罪，並得加重其
    刑至2分之1；而依修正施行後之刑法，並無連續犯之規定，
    且依新法應各別多次論斷之結果〈即數罪併罰〉，其刑度顯
    較修正前應依刑法第56條之規定以1連續詐欺罪為重，經比
    較新舊法結果，應依刑法第2條第1項前段之規定，以被告行
    為時之規定較有利於被告，而適用修正施行前之刑法第56條
    規定，論以幫助連續詐欺罪。又刑法第339條第1項詐欺罪之
    法定本刑中關於罰金刑最低額部分，依修正後刑法第33條第
    5款規定為「新臺幣1千元以上，以百元計算之」，較舊法所
    定罰金最低額為銀元1元以上為重，依刑法第2條第1項規定
    ，以舊法有利於被告。再被告行為後，罰金罰鍰提高標準條
    例第2條業已刪除，而刑法第41條第1項前段關於易科罰金之
    折算標準業已由舊法之銀元1百元、2百元、3百元修正為新
    臺幣1千元、2千元、3千元，因屬科刑規範事實之變更，其
    折算標準為裁判時所應諭知，自有就新舊法規定比較之必要
    ，經比較新舊法結果，以被告行為時之舊法較有利於被告，
    是依刑法第2條第1項前段之規定，應適用被告行為時之舊法
    即修正前刑法第41條第1項前段、刪除前罰金罰鍰提高標準
    條例第2條之規定，諭知以銀元3百元折算1日易科罰金之折
    算標準。至法定罰金刑之減輕，修正後刑法第67條規定，其
    最高度及最低度同減輕之，雖較修正前刑法第68條所定僅減
    輕其最高度為有利於被告，惟比較時應就罪刑有關之共犯、
    未遂犯、想像競合犯、牽連犯、連續犯、結合犯，以及累犯
    加重、自首減輕暨其他法定加減原因〈如身分加減〉與加減
    例等一切情形，綜其全部罪刑之結果而為比較。經本院綜合
    比較上開連續犯、罰金最低額、易科罰金、法定罰金刑減輕
    等結果，以被告行為時之規定較有利於被告，本件此部分均
    應適用修正施行前刑法關於連續犯、罰金最低額、易科罰金
    、法定罰金刑減輕之規定。
五、原審法院依刑法第339條第1項、修正前刑法第30條第1項、
    第2項、第41條第1項前段，罰金罰鍰提高標準條例第1條前
    段（本院認應更正為刑法施行法第1條之1第2項）、刪除前
    罰金罰鍰提高標準條例第2條等規定，審酌被告丙○○因經
    濟因素而遭人利用，犯罪之動機、目的均係為了錢財、手段
    平和、犯罪所造成之損害為19 萬4千元及犯後否認犯行之態
    度等一切情狀（新刑法第57條之規定，為法院就刑之裁量審
    認標準見解之明文化，非屬法律之變更，另其主文贅載「共
    同」2字應予刪除），量處有期徒刑5月之刑，並諭知易科罰
    金之折算標準（即以銀元3百元即新臺幣9百元折算1日），
    並敘明被告丙○○之存摺、提款卡雖係供本案犯罪所用之物
    ，惟並非違禁物，亦未扣案，俾免將來執行困難，而不予宣
    告沒收，核其認事用法俱無不當，量刑亦稱允洽。又行為後
    法律有變更者，依修正前刑法第2條第1項之規定，以適用裁
    判時法為原則，如行為時法有利於行為人，則例外適用行為
    時法；依修正後刑法第2條第1項規定，以適用行為時法為原
    則，惟如裁判時法有利於行為人，則例外的適用裁判時法。
    以往實務見解，認原判決未及比較適用新舊法時，上訴後，
    雖比較結果以舊法有利於行為人，而原判決別無其他撤銷事
    由，仍應由本院以此為由撤銷改判。惟修正後之規定係以適
    用行為時法為原則，因此原判決雖未及比較適用，然上訴本
    院後，經比較新舊法，行為後之法律並非較有利於行為人，
    仍應適用行為時法，則原判決適用行為時法即無不當，自不
    構成撤銷之事由。被告未具理由提起上訴，顯無理由，應予
    駁回。
六、被告丙○○經合法傳喚無正當理由未到庭接受審判，爰不待
    其陳述，逕行判決，附此說明。
據上論斷，應依刑事訴訟法第371條、第368條，修正後刑法第2
條第1項前段，判決如主文。
本案經檢察官卓春蓮到庭執行職務。
中    華    民    國    95    年    9     月    13    日
               刑事第十一庭  審判長法  官  黃  梅  月
                                   法  官  黃  日  隆
                                   法  官  林  宜  民
上列正本證明與原本無異。
不得上訴。
                                   書記官  林  桂  鳳
中    華    民    國    95    年    9     月    15    日
                                                      Ｆ


司法院資訊處製作；財團法人民間司法改革基金會備份。
